台灣基隆地方法院刑事判決　　　　　　　　　　　　　九十一年度訴緝字第一六號
　　公　訴　人　台灣基隆地方法院檢察署檢察官
　　被　　　告　甲○○
右列被告因偽造文書等案件，經檢察官提起公訴（九十年度偵字第三五○三號），本
院判決如左：
    主      文
甲○○行使偽造私文書，足生損害於他人，累犯，處有期徒刑陸月；如易科罰金，以
佰元折算壹日。
    事      實
一、甲○○曾於民國八十三年六月間，因業務過失致死案件，經本院判處有期徒刑一
    年，緩刑三年確定；又於緩刑期內之八十五年間，因偽造私文書案件，經本院判
    處有期徒刑五月，經台灣高等法院、最高法院分別駁回上訴而確定；前案經撤銷
    其緩刑宣告，並接續執行二罪，於八十七年十一月二十一日，因縮短刑期而執行
    完畢。
二、詎甲○○復於九十年七月二日，因陪其鄰居丙○○前往郵局領錢，而無意間獲悉
    丙○○之帳戶密碼，竟意圖為自己不法之所有，於同月七日上午八時許，委由不
    知情之乙○○，以自用小客車，載其前往丙○○在基隆市○○街四十二巷四號一
    樓之住處，由乙○○在外等候，再由其入內邀請丙○○一起前往茶藝館喝茶，並
    趁丙○○同意外出而上樓更換衣服之機會，竊取丙○○所有而放置於一樓茶儿抽
    屜內之存摺一本、印鑑章一枚；得手後，藏於身上；同日上午九時許，丙○○隨
    其搭乘乙○○之自小客車，相偕前往基隆市○○路一０六之一號唯新茶藝館喝茶
    寒喧；至同日上午十一時三十分許，甲○○託詞外出，而於同日上午十一時五十
    六分至五十八分，單獨前往基隆市○○路基隆郵局，持該存摺，盜用其印鑑章而
    蓋於郵政存簿儲金提款單上，偽造丙○○之署押一枚，並填寫該帳戶之密碼，而
    偽造該提款單，足以生損害於丙○○，進而持以行使，向不知情之該郵局承辦人
    員詐領存款新台幣（下同）四萬二千元；得手後，再行返回該茶藝館，佯裝無事
    而繼續喝茶寒喧；其中部分款項用於支付唯新茶藝館及其後再去自來街、龍安街
    各茶藝館之消費。同日晚間八時許，彼等離開茶藝館，丙○○回家後，發現該存
    摺及印鑑章失竊，而於翌（八）日前往郵局止付時，始知存款四萬三千餘元，已
    被提領僅剩千餘元；因尋甲○○未獲，遂報警處理，經警調取基隆郵局當天之錄
    影帶，始知上情。
三、案經基隆市警察局第二分局報請台灣基隆地方法檢察署檢察官偵查起訴。
    理      由
一、訊據被告甲○○固坦承於右揭時、地前往基隆郵局領取被害人丙○○存薄內存款
    之事實，唯矢口否認有何竊盜、詐領款項之犯行，辯稱：因被害人向其借款十萬
    元，於案發當日，在唯新茶藝館喝茶寒喧時，當面交付存摺及印鑑章，並告知該
    帳戶之密碼，授權其前往領款，其才前往提領四萬二千元，在支付當日彼此之消
    費金額後，在當晚一起搭乘計程車回其東峰街住處時，其已將存摺及印鑑章當面
    交還被害人云云。經查：被告確有前述提領款項之事實，業據被告供承屬實，並
    有被告提款時之錄影帶翻拍照片一張在卷可稽，足認此部分為真實。另被告未經
    被害人同意及授權而取得上開存摺及印章，進而盜用印章而偽造郵局之提款單，
    提領上開款項，此業據被害人指訴綦詳，復有被告所偽造之該郵局提款單一紙附
    卷足憑；雖被告辯稱其係經被害人親自授權提款云云，然查：當時在場之證人乙○○既兩度明白證稱：在唯新茶藝館喝茶寒喧當時，被告離開大約一小時才又回
    來，其並未見及被害人交付存摺及印鑑章給被告，亦未聽聞被害人囑託被告去提
    款，更未見及被告回來時將之交還被害人，反而只聽聞被告表示要出去提款，並
    謂款項是其子所有等語（本院九十一年七月三日訊問筆錄第二頁至第三頁、九十
    一年十二月十九日審判筆錄第三頁至第七頁）。當時，既只有被告、被害人及證
    人在場，其人數簡單，有無交付存摺及印鑑章，其過程單純，證人當無誤記之理
    ；何況，若謂被害人係在茶桌上交付存摺及印鑑章，則被告在提款之後，亦應在
    茶桌上交還存摺及印鑑章，始合常情；然則，何以被告供稱其提款回來之後，既
    未告知被害人其提款若干，亦未當場交還存摺及印鑑章？不告知提款數字，又如
    何結算債務？如此情節豈非違反常情？被告所謂授權之說，圖卸其責而已，自不
    足以採信，從而其犯行洵堪認定。
二、核被告甲○○所為，係犯刑法第三百二十條第一項之竊盜罪、第二百十六條、第
    二百十條行使偽造私文書及第三百三十九條第一項詐欺取財罪。其盜用印章為偽
    造私文書之部分行為，偽造私文書之低度行為應為高度之行使行為所吸收，均不
    另予論罪。又被告所犯之竊盜、詐欺取財及行使偽造私文書各罪間，有方法、結
    果之牽連關係，為牽連犯，應從一重之行使偽造私文書罪處斷。被告前曾受如事
    實欄所載有期徒刑之執行，此有台灣高等法院被告全國前案紀錄表附卷可考；其
    於有期徒刑執行完畢後五年以內，再犯最重本刑為有期徒刑以上之本罪，為累犯
    ，應予加重其刑。惟查：被告之品行，乃量刑考量情狀之一。法官在量刑時，對
    於素行不良者，依刑法第五十七條第六款之規定，自然有所斟酌，是為道德上之
    自然加重；刑法再有累犯之設，不過立法者設定司法者「應」加重其刑而已，是
    為法律上之強迫加重。然則，被告就其前次犯罪行為已受有期徒刑之執行，其責
    任已經抵償，若再將其前次犯罪行為納入本次犯罪行為而一併評價，再予加重其
    刑，就其所加重部分，實係將前次已受責任抵償之行為再次非難，顯然違背評價
    禁止原則，其再次處罰結果，自亦違背雙重處罰禁止原則，同時使得被告受到不
    平等之待遇，亦屬違背平等原則；因此，累犯制度是否違憲，已堪質疑。何況，
    出獄而再犯，可見監獄教化不彰，監獄教化不彰而怪罪被告，反而以不利益加之
    其身，又豈合國民主權之原理？申言之，司法者自會考量加重，立法者之強迫加
    重，並無必要，併此說明之。
三、按刑事立法上之「法益原則」要求任何行為要加以犯罪化，必因其法益受到侵害
    或危險。蓋刑事立法之核心，在於其所保護之法益。刑法之任務，在於法益之保
    護。無法益保護，無刑法可言；亦即無法益受到侵害或危險，則無施以刑罰之必
    要。行為如未造成「法益侵害」或「法益危險」，則無將之犯罪化之必要。在法
    益侵害，為實害犯；在法益危險，為危險犯。再者，法益本身依其價值評價之強
    度，而呈現法益位階。生命、身體、自由、名譽、財產五者，按其順序，而高低
    位階化。生命法益最高，其次身體法益，其次自由法益，其次名譽法益，而財產
    法益最低。此五種傳統法益，稱之為「個人法益」。至於個人法益以外之「一般
    法益」或「團體法益」，亦必須其與個人法益具有關連性者，始得為刑法所保護
    之法益。預備犯乃危險犯，亦即行為人之預備行為造成法益危險，雖未至著手，
    即未至法益侵害，亦立法加以犯罪化。查其原因無他，以其對最高位階之生命法
    益造成危險，例如刑法之有預備殺人罪、預備強盜罪、預備擄人勒贖罪，均因其
    故意行為已造成「生命」法益之危險；否則，各該罪即無設預備犯之必要。如係
    單純對身體、自由、名譽、財產等法益危險之故意行為，並未加以犯罪化而設預
    備犯。蓋法益之功能，在刑法上有二：一為決定刑罰必要性；二為使得處刑合理
    性。前者，有法益保護之必要性，始得加以犯罪化；後者，其法定刑之刑罰種類
    及其刑度輕重，必須與其所保護之法益具有相當性。有「入刑化」之必要時，始
    得賦予該刑種；具有相當性時，始得為該級刑度之訂定。申言之，必須與其法益
    位階為合理而相當之規範，以免產生不合理之法定刑。依前者，可以導出一基本
    刑事立法原則，即「無法益損害，即無刑罰」原則。否則，立法者任意行使其刑
    罰權之結果，勢必使得刑事法充斥無法益之犯罪。如此，隨意加以犯罪化，輕易
    動用刑罰，實與刑罰「最後手段原則」有違。查偽造、變造文書各罪，傳統法益
    論者認為侵害社會法益，惟新法益論者認為社會法益抽象而難以理解，故依一般
    法益之觀點加以審查，以察其與個人法益有關連性。單純偽造或變造文書而未行
    使，並不足以對個人法益造成任何侵害，亦即單純偽造或變造之行為並無法益危
    險存在。例如本件偽造私文書如不行使，尚不足以造成任何法益侵害。因此，單
    純偽造或變造文書之行為，而予以犯罪化，欠缺合理性，並不足取。其次，偽造
    或變造後進而行使之行為，論者推衍所及者，或為詐財，或為騙色，對於他人之
    身體、自由、名譽或財產，或造成侵害，或造成危險。不過，依司法實務經驗觀
    之，此類犯罪經常伴隨其他犯罪如詐欺等，常屬其他犯罪之方法行為；依其他犯
    罪而論處，已足以達成法益保護之目的，則行使偽造文書各罪之除罪化，似可加
    以考慮。退而言之，若認為行使偽造或變造文書之屬於犯罪行為，尚不違國民情
    感，至少單純偽造或變造文書之行為，實無繼續留存之必要。綜上，依本案觀之
    ，行使偽造私文書，不過個人法益之危險犯而已。至於竊盜及詐欺取財罪，其行
    為所侵害者，為個人之財產法益，乃財產法益之實害犯，其犯罪化之立法固有必
    要；惟財產犯罪而無暴力行為時，是否必須列為公訴罪（嚴格稱之為非告訴乃論
    之罪），非無商榷之餘地。
四、次按刑事司法上之「罪刑相當原則」，求法官在量刑時，應依法益之位階，重所
    當重，輕所當輕，必使罪得其刑而刑其罪；不得重罪而輕判，或輕罪而重判；期
    使責任與刑罰得以相適應，而具有當性。地藏十輪經（第三卷）云：「若犯重罪
    ，應重治罰；若犯中罪，應中治；若犯輕罪，應輕治罰；令其慚愧，懺悔所犯。
    」其此之謂也！為此，本院審被告之品行、生活狀況、智識程度、犯罪之動機、
    目的、犯罪所生之危害、犯後之態度等一切情狀之後，再斟酌拘役並無教化功能
    ，乃不具實益之刑罰種類，立法上以廢除為宜，以資符合自由刑單一化之要求；
    六月以下之短期自由刑，既難有教化作用，又易使受刑人感染惡習，除非被告有
    受其執行之特殊必要，否則尚無宣告之必要；如其宣告，儘量以緩刑或易科罰金
    而調和之等情，並特別考量雙方原係鄰居兼朋友之關係，在累犯加重其刑之後，
    本院認為量處有期徒刑六月，足以使其罪刑相當，爰宣告之，以示懲儆，同時諭
    知易科罰金之折算標準，以期被告之自新。
五、盜用之印章、印文或署押，並非偽造之印章、印文或署押，依刑法第二百十九條
    之反面解釋，不在沒收之列，自不用宣告沒收，併此說明之。
六、據上論斷，應依刑事訴訟法第二百九十九條第一項前段、第三百二十條第一項、
    第二百十六條、第二百十條、第三百三十九條第一項、第五十五條、第四十七條
    、第四十一條第一項段前，罰金罰鍰提高標準條例第二條、第一條前段，判決如
    主文。
本案經檢察官熊南彰到庭執行職務。
中      華      民      國    九十一    年    十二月    三十一    日
                                    台灣基隆地方法院刑事庭
                                        法  官  陳  志  祥
右正本證明與原本無異。
如不服本判決，應於收受送達後十日內，向本院提出上訴狀，敘述上訴之理由，上訴
於台灣高等法院，並應按他造當事人之人數附具繕本。
中      華      民      國    九十二    年    一        月      二      日
                                        書記官  盧  鏡  合
附錄論罪法條：
刑法第三百二十條第一項：
意圖為自己或第三人不法之所有，而竊取他人之動產者，為竊盜罪，處五年以下有期
徒刑、拘役或科五百元以下罰金。
刑法第二百十條：
偽造、變造私文書，足以生損害於公眾或他人者，處五年以下有期徒刑。
刑法第二百十六條：
行使第二百十條至第二百十五條之文書者，依偽造、變造文書或登載不實事項或使登
載不實事項之規定處斷。
刑法第三百三十九條第一項：
意圖為自己或第三人不法之所有，以詐術使人將本人或第三人之物交付者，處五年以
下有期徒刑、拘役或科或併科一千元以下罰金。
（罰金已依罰金罰鍰提高標準條例提高十倍）
